【裁判字號】    97,上訴,1541
【裁判日期】    970807
【裁判案由】    偽造有價證券
【裁判全文】
臺灣高等法院臺中分院刑事判決        97年度上訴字第1541號
上  訴  人
即  被  告  甲○○
指定辯護人  本院公設辯護人  丁○○
上列上訴人因偽造有價證券案件，不服臺灣臺中地方法院97年度
訴字第1342 號中華民國97年5月30日第一審判決（起訴案號：臺
灣臺中地方法院檢察署97年度偵字第4963號），提起上訴，本院
判決如下：
    主  文
原判決撤銷。
甲○○意圖供行使之用，而偽造有價證券，處有期徒刑年貳月
。如附表所示本票十五張其中偽造共同發票人「丙○○」發票部
分、偽造之「丙○○」印章壹顆，均沒收。
    事  實
一、緣甲○○因之前簽發支票向戊○○借款新台幣（下同）一百
    五十萬元未能清償，經戊○○催討之下，竟於民國九十年九
    月五日，在台中市○○區○○路二段四０二號戊○○住處，
    接續在附表所示十五張本票上，除以自己名義為發票人外，
    復未經其女兒「丙○○」之同意或授權，意圖供行使之用，
    在上開十五張本票發票人欄上，擅自偽造「丙○○」之簽名
    署押各一枚，及在各該本票發票人處，持其利用不知情某不
    詳姓名之成年人偽刻之「丙○○」印章一顆，蓋用其上而偽
    造「丙○○」之印文各一枚（並記載地址），成為共同發票
    人，表示「丙○○」同意擔任附表所示十五張本票之共同發
    票人之意思，而偽造其中為共同發票人「丙○○」名義之本
    票，再將之交付予戊○○作為清償上開借款債務之用。
二、案經戊○○訴由臺灣臺中地方法院檢察署檢察官偵查起訴。
    理  由
一、訊據上訴人即被告甲○○對其於前揭時地未經丙○○同意或
    授權，偽造丙○○簽名署押及以偽造之丙○○印章蓋用於如
    附表所示之十五張本票上，再持之交予告訴人戊○○而行使
    之事實，固不諱言，惟否認有偽造有價證券之犯行，並辯稱
    ：伊係應告訴人戊○○要求，簽其女兒丙○○的名字、地址
    於本票上云云。惟查：（一）被告未經其女兒丙○○之同意
    或授權，偽造丙○○簽名署押及以所偽造之丙○○印章蓋用
    於如附表所示之十五張本票上（並記載地址），再持之交予
    告訴人戊○○而行使之犯行，業經被告於本院九十四年度上
    訴字第七八一號九十四年五月十日審理時及本案原審、本院
    審理時坦認在卷，並經被害人丙○○於原審行準備程序時指
    訴明確。復有如附表所示本票影本十五張、和解書一份、原
    審法院九十三年度沙簡字第九八號民事判決、確定證明書等
    （發查卷第十至十六頁）附卷可稽。（二）被告雖以前詞置
    辯，其原審辯護人辯護意旨亦略謂：被告係應告訴人需一名
    保證人之要求而在本票上面寫丙○○的名字，當時並不是共
    同發票的意思，而是保證之意思云云。惟票據乃無因與文義
    證券，凡在票據上簽名者，即應依票載文義負責。本件被告
    除在系爭十五張本票上填寫票據之絕對必要記載事項：金額
    、發票日及在發票人欄上簽署自己之姓名、蓋用自己印章之
    外，復在各該本票發票人欄上簽署丙○○之姓名，並緊接其
    後蓋上偽造之丙○○印章，自係表彰由丙○○擔任系爭本票
    之共同發票人之意思。而被告於原審亦自承：「（發票人該
    三字是否認識？）認識」（原審卷第三七頁反面）；告訴人
    戊○○亦陳稱：被告之前有簽發支票交付伊之情形（原審卷
    第三八頁正面）；再參以被告年已五十餘歲及在社會上工作
    多年之歷練，豈有對在本票之發票人欄上簽署姓名、蓋章，
    係必須應負擔票據上發票人責任之意義不知悉之理？是上開
    辯解及辯護意旨，尚無可採。（三）綜上所述，本件被告未
    經丙○○之同意或授權，擅自在附表所示十五張本票上，偽
    造其中為共同發票人「丙○○」名義之本票，再將之交付予
    戊○○作為清償上開借款債務之用等犯罪事證業臻明確。丙○○、告訴人戊○○之陳述，未經當事人、辯護人於本院言
    詞辯論終結前聲明異議，視為同意作為證據，且其等陳述並
    無不當取供之情形，本院認以渠等陳述作為證據，應屬適當
    ，依刑事訴訟法第一百五十九條之五規定，具有證據能力。
    本件被告犯行堪以認定，應依法論科。
二、次查，被告行為後，部分刑法業九十四年二月二日公布，並
    自九十五年七月一日起施行。被告行為後，其應適用之相關
    法律已有變更，茲就本案涉及事項應適用之條文，比較說明
    如下：（一）修正後刑法第二條第一項規定，已將新舊法律
    適用之「從新從輕」原則，改採「從舊從輕」原則，而此規
    定僅係規範行為後法律變更所生新舊法律比較適用之準據法
    ，並非實體刑罰法律，自不生行為後法律變更之比較適用問
    題，應逕行適用新法第二條第一項之規定，為「從舊從輕」
    之比較。（二）法定刑中罰金刑部分：修正後刑法第三十三
    條第五款規定「罰金：新臺幣一千元以上，以百元計算之」
    ，與修正前同條款規定「罰金：（銀元）一元以上」不同。
    比較新舊法結果，以修正前即行為時法較有利於被告，故本
    案關於法定刑罰金部分，自應適用行為時之法律即修正前刑
    法第三十三條第五款規定決定其罰金部分之法定刑。（三）
    法定刑中罰金刑提高標準之新舊法適用：被告行為後，刑法
    施行法第一條之一於九十五年六月十四日經以華總一義字第
    09500085181 號令修正公布增訂。修正增訂之刑法施行法第
    一條之一規定「中華民國九十四年一月七日刑法修正施行後
    （按指九十五年七月一日），刑法分則編所定罰金之貨幣單
    位為新台幣。九十四年一月七日刑法修正時，刑法分則編未
    修正之條文定有罰金刑者，自九十四年一月七日刑法修正施
    行後，就其所定數額提高為三十倍。但七十二年六月二十六
    日到九十四年一月七日新增或修正之條文，就其所定數額提
    高為三倍」。而本件被告所犯上開規定有罰金刑，且為刑法
    分則編未修正之條文而定有罰金刑者；於刑法施行法第一條
    之一修正增訂前，其貨幣單位為銀元，罰金刑之提高標準應
    適用罰金罰鍰提高標準條例第一條之規定「依法律應處罰金
    、罰鍰者，就其原定數額得提高為二倍至十倍。」而再依現
    行法規所定貨幣單位折算新臺幣條例第二條規定「現行法規
    所定金額之貨幣單位為圓、銀元或元者，以新臺幣元之三倍
    折算之」，比較新舊法適用之結果，其關於法定刑為罰金部
    分之提高標準，新法並無較有利於被告之情形，故本案關於
    法定刑罰金提高標準部分，自應適用行為時之法律即罰金罰
    鍰提高標準條例第一條之規定。
三、按本票可以流通市面，為有價證券，偽造是項證券而行使之
    ，本含有詐欺性質，其詐欺行為不應另行論罪，最高法院三
    十一年上字第四０九號刑事判例可資參照。被告未經其女兒
    「丙○○」之同意或授權，意圖供行使之用，在上開十五張
    本票發票人欄上，擅自偽造「丙○○」之簽名署押各一枚，
    及在各該本票發票人處，持其利用不知情某不詳姓名之成年
    人偽刻之「丙○○」印章一顆，蓋用其上而偽造「丙○○」
    之印文各一枚，成為共同發票人，表示「丙○○」同意擔任
    附表所示十五張本票之共同發票人之意思，而偽造其中為共
    同發票人「丙○○」名義之本票，再將之交付予戊○○作為
    清償上開借款債務之用。核被告所為，係犯刑法第二百零一
    條第一項之偽造有價證券罪。被告偽造「丙○○」印章一顆
    ，進而蓋用在附表所示十五張本票上而偽造「丙○○」印文
    各一枚，並偽造「丙○○」之簽名署押各一枚，其偽造印章
    、印文、署押之行為均為其偽造有價證券之階段或部分行為
    ，偽造有價證券後，復持以行使，其行使偽造有價證券之低
    度行為應為偽造有價證券之高度行為所吸收，均不另論罪。
    又被告利用不知情之刻印人員偽造「丙○○」印章一顆，為
    間接正犯。復按修正刪除前刑法第五十六條連續犯之成立，
    除主觀上須基於一個概括之犯意外，客觀上須先後數行為，
    逐次實施而具連續性，侵害數個同性質之法益，其每一前行
    為與次行為，依一般社會健全觀念，在時間差距上，可以分
    開，在刑法評價上，各具獨立性，每次行為皆可獨立成罪，
    構成同一罪名，始足當之；如數行為於同時同地或密切接近
    之時地實施，侵害同一之法益，各行為之獨立性極為薄弱，
    依一般社會健全觀念，在時間差距上，難以強行分開，在刑
    法評價上，以視為數個舉動之接續施行，合為包括之一行為
    予以評價，較為合理，則屬接續犯，而為包括之一罪（最高
    法院八十六年台上字第三二九五號判例意旨參照）。查，被
    告上開在附表所示十五張本票上偽造共同發票人「丙○○」
    名義之本票之行為，侵害同一之法益，各行為之獨立性極為
    薄弱，依一般社會健全觀念，在時間差距上，難以強行分開
    ，在刑法評價上，以視為數個舉動之接續施行，合為包括之
    一行為予以評價，較為合理，應屬接續犯，而為包括之一罪
    。
四、原審認被告犯罪事證明確，予以論罪科刑，固非無見。惟原
    判決後面並未有附表之製作，則其主文、事實、理由所載「
    如附表」等語，即失其依據，已有未洽。又原判決於理由欄
    未論述被告利用不知情某不詳姓名之成年人偽刻「丙○○」
    印章一顆，為間接正犯之旨，亦有未合。再，票據之偽造或
    票據上簽名之偽造，不影響於真正簽名之效力，票據法第十
    五條定有明文。被告與「丙○○」為共同發票人之本票，僅
    「丙○○」為發票人部分係屬偽造，被告之簽名既為真正，
    其為發票人部分則仍屬有效之票據，不在應依法沒收之列；
    刑法第二百零五條對於偽造、變造之有價證券設有沒收之特
    別規定，是對於偽造之有價證券自應依該條規定宣告沒收。
    惟關於二人以上為共同發票人之有價證券，如僅其中部分共
    同發票人係偽造，因該有價證券之真正發票人部分仍屬有效
    ，為避免影響合法執票人對於真正發票人之票據權利，自不
    得將整張有價證券宣告沒收，此時僅依前開法條規定，將該
    有價證券關於偽造發票人部分宣告沒收即可（最高法院八十
    四年台上字第一五五０號判例、九十一年度上字第七０八二
    號判決意旨參照）。準此，如附表所示之十五張本票發票人
    欄上關於被告個人部分之發票行為仍屬真正有效，僅得沒收
    偽造部分，其主文應諭知：「如附表所示本票十五張其中偽
    造共同發票人丙○○發票部分，均沒收」。原判決諭知：「
    如附表所示十五張本票上發票人欄上偽造之丙○○署押及印
    文，均沒收」，僅沒收署押、印文，與刑法第二百零五條規
    定：偽造之有價證券，不問屬於犯人與否，沒收之之規定，
    尚有扞格，亦未見妥適。被告上訴意旨仍執陳詞否認犯罪，
    指摘原判決不當，雖無理由，惟原判決既有上述可議之處，
    即屬無可維持，自應由本院將原判決撤銷改判。爰審酌被告
    偽造之本票有十五張，面額計新台幣一百五十萬元，對被害
    人丙○○權益造成危害不小，惟被告與被害人丙○○係父女
    關係，被害人丙○○於原審行準備程序時亦當庭表示願意原
    諒被告，及其犯罪後之態度等一切情狀，量處如主文第二項
    所示之刑。如附表所示本票十五張其中偽造共同發票人「丙○○」發票部分，應依刑法第二百零五條之規定予以宣告沒
    收之。另偽造之「丙○○」印章一顆雖未經扣案，但不能證
    明業已滅失，不問屬於犯人與否，併應依刑法第二百十九條
    之規定諭知沒收。
據上論結，應依刑事訴訟法第三百六十九條第一項前段、第三百
六十四條、第二百九十九條第一項前段，刑法第二條第一項前段
、第二百零一條第一項、第二百零五條、第二百十九條，罰金罰
鍰提高標準條例第一條前段，判決如主文。
本案經檢察官乙○○到庭執行職務。
中    華    民    國    97    年    8     月    7     日
            刑事第四庭    審判長法  官  洪  耀  宗
                                法  官  陳  欣  安
                                法  官  江  德  千
上列正本證明與原本無異。
如不服本判決應於收受送達後十日內向本院提出上訴書狀，其未
敘述上訴之理由者並得於提起上訴後十日內向本院補提理由書 (
均須按他造當事人之人數附繕本)。
                                書記官  吳  麗  琴
中    華    民    國    97    年    8     月    7     日
【附錄論罪科刑法條】：
刑法第二百零一條第一項：
意圖供行使之用，而偽造、變造公債票、公司股票或其他有價證
券者，處三年以上十年以下有期徒刑，得併科三千元以下罰金。
【附表】
 ┌──┬─────┬─────┬───┬──────┬─────┐
 │編號│票載發票日│票面金額  │票  載│票載到期日  │本票號碼  │
 │    │          │（新臺幣）│發票人│            │          │
 ├──┼─────┼─────┼───┼──────┼─────┤
 │1   │90年9月5日│壹拾萬元  │丙○○│90年10月28日│TH0000000 │
 │    │          │          │甲○○│            │          │
 ├──┼─────┼─────┼───┼──────┼─────┤
 │2   │同上      │壹拾萬元  │丙○○│90年11月28日│TH0000000 │
 │    │          │          │甲○○│            │          │
 ├──┼─────┼─────┼───┼──────┼─────┤
 │3   │同上      │壹拾萬元  │丙○○│90年12月28日│TH0000000 │
 │    │          │          │甲○○│            │          │
 ├──┼─────┼─────┼───┼──────┼─────┤
 │4   │同上      │壹拾萬元  │丙○○│91年1月28日 │TH0000000 │
 │    │          │          │甲○○│            │          │
 ├──┼─────┼─────┼───┼──────┼─────┤
 │5   │同上      │壹拾萬元  │丙○○│91年2月28日 │TH0000000 │
 │    │          │          │甲○○│            │          │
 ├──┼─────┼─────┼───┼──────┼─────┤
 │6   │同上      │壹拾萬元  │丙○○│91年3月28日 │TH0000000 │
 │    │          │          │甲○○│            │          │
 ├──┼─────┼─────┼───┼──────┼─────┤
 │7   │同上      │壹拾萬元  │丙○○│91年4月28日 │TH0000000 │
 │    │          │          │甲○○│            │          │
 ├──┼─────┼─────┼───┼──────┼─────┤
 │8   │同上      │壹拾萬元  │丙○○│91年5月28日 │TH0000000 │
 │    │          │          │甲○○│            │          │
 ├──┼─────┼─────┼───┼──────┼─────┤
 │9   │同上      │壹拾萬元  │丙○○│91年6月28日 │TH0000000 │
 │    │          │          │甲○○│            │          │
 ├──┼─────┼─────┼───┼──────┼─────┤
 │10  │同上      │壹拾萬元  │丙○○│91年7月28日 │TH0000000 │
 │    │          │          │甲○○│            │          │
 ├──┼─────┼─────┼───┼──────┼─────┤
 │11  │同上      │壹拾萬元  │丙○○│91年8月28日 │TH0000000 │
 │    │          │          │甲○○│            │          │
 ├──┼─────┼─────┼───┼──────┼─────┤
 │12  │同上      │壹拾萬元  │丙○○│91年9月28日 │TH0000000 │
 │    │          │          │甲○○│            │          │
 ├──┼─────┼─────┼───┼──────┼─────┤
 │13  │同上      │壹拾萬元  │丙○○│91年10月28日│TH0000000 │
 │    │          │          │甲○○│            │          │
 ├──┼─────┼─────┼───┼──────┼─────┤
 │14  │同上      │壹拾萬元  │丙○○│91年11月28日│TH0000000 │
 │    │          │          │甲○○│            │          │
 ├──┼─────┼─────┼───┼──────┼─────┤
 │15  │同上      │壹拾萬元  │丙○○│91年12月28日│TH0000000 │
 │    │          │          │甲○○│            │          │
 └──┴─────┴─────┴───┴──────┴─────┘


司法院資訊處製作；財團法人民間司法改革基金會備份。
